臺灣高等法院臺中分院刑事判決　　　　　　　　　九十一年度上訴字第一一三五號
　　上　訴　人
　　即　被　告　丁○○
　　指定辯護人　本院公設辯護人　戊○○
右上訴人因強盜案件，不服臺灣臺中地方法院九十一年度訴字第九九五號中華民國九
十一年六月二十一日第一審判決（起訴案號：臺灣臺中地方法院檢察署九十一年度偵
緝字第一六五號、九十一年度偵字第五００二號），提起上訴，本院判決如左：
      主  文
原判決撤銷。
丁○○意圖為自己不法之所有，攜帶兇器，以強暴至使不能抗拒，而取他人之物，累
犯，處有期徒刑柒年陸月。
      事  實
一、丁○○曾於民國八十八年十月十二日因偽造文書案件，經臺灣臺南地方法院判處
    有期徒刑四月確定，嗣因前犯逃亡罪（軍法）亦判處有期徒刑二年二月確定在案
    ，遂由臺灣臺南地方法院裁定應執行有期徒刑二年五月確定在案，甫於八十九年
    七月十一日縮短刑期假釋出監，並於九十年三月七日假釋期滿執行完畢；惟其仍
    不知悛悔，因缺錢花用，竟意圖為自己不法所有之，於九十年九月十日上午五時
    三十分許，攜帶其所有足以攻擊人身，危及人生命、身體安全，作為兇器使用之
    西瓜刀一把，插於褲後腰際，前往位於臺中縣梧棲鎮○○路九四七號，趙鴻傑所
    經營之統一超商便利商店內，先佯稱購買飲料、香菸，隨即利用當時正在管理該
    店之店員丙○○不注意之際，自背後取出該把西瓜刀在手上晃，進而喝令店員丙○○乖乖聽話，將收銀機打開，而當場施以強暴之手段，致使丙○○不能抗拒，
    而打開收銀機及收銀機底下另一週轉金收銀機，並舉起雙手，聽任丁○○強取收
    銀機及週轉金收銀機內之現金新臺幣（下同）一萬二千八百元（原本收銀機內約
    僅一千六百元，其他均在週轉金收銀機內取得）得逞後，即迅速離去。
二、案經臺中縣警察局清水分局報請臺灣臺中地方法院檢察署檢察官偵查起訴。
      理  由
一、訊據被告丁○○對於在右揭事實欄所載之時、地有拿西瓜刀向丙○○拿錢之事實
    固不諱言，惟矢口否認有何強盜犯行，並辯稱：因伊曾遭地下錢莊逼討債務而攜
    帶西瓜刀防身，至該店中伊並沒有押店員，亦未恐嚇他，伊帶刀子進去超商，是
    放在腿邊，伊告訴店員伊與老闆是同學，請店員抄給伊有關老闆之電話，當店員
    抄完之後，伊就出去打，打不通，再進來問店員，為何會打不通；伊僅係向店員
    丙○○表示要向其老闆趙鴻傑借錢，店員說他也沒有辦法，伊怕被地下錢莊的人
    追討，才又進去超商裡面，叫店員打開收銀機，店員就打開收銀機，伊才自己取
    錢，伊並非強盜云云。惟查：
    （一）右揭犯罪事實，業據被害人丙○○、證人趙鴻傑分別於警訊或偵、審中證
          述綦詳（見九十年度偵字第一八六六三號卷第八頁、第十頁、第四十七頁
          、九十一年度偵緝字第一六五號卷第四十三頁、原審卷第四十二頁），且
          被害人丙○○於原審審理時到庭與被告對質，證人丙○○到庭證稱：「一
          開始刀子是放在後面，後來就出示西瓜刀。」等語，且當庭指認被告無訛
          （見原審卷第四十三頁、第四十四頁），而證人趙鴻傑亦到庭證稱：「之
          前認識被告，係國小同屆畢業，且案發前並未接到被告要向我借錢之電話
          。」等語（見原審卷第四十五頁），此外復有前開梧棲鎮便利商店一案錄
          影翻拍照片等件附於偵查卷內可稽（見九十年度偵字第一八六六三號卷第
          三十二頁至第三十六頁）。而依上開翻拍之照片所顯示，被告係雙手橫插
          於胸前，當進至店員販售之櫃台時，即面對該店員，並由其背後抽出西瓜
          刀，進入店員平日販售貨物時所處之放置收銀機走道，此時店員見狀，即
          舉起雙手作投降狀態，任由被告自二部收銀機內取得現金款項，被告於取
          得物品後，隨即右手持刀離去，店員則仍雙手舉起狀似投降等情，有上開
          錄影翻拍照片等件附卷可稽（見九十年度偵字第一八六六三號卷第三十二
          頁至第三十六頁），更顯示當時該名店員面對被告時內心之恐懼。
　　（二）刑法第三百四十六條之恐嚇取財罪之恐嚇行為，係指以將來惡害之通知恫
          嚇他人而言，受恐嚇人尚有自由意志，不過因此而懷有恐懼之心，故與強
          盜罪以目前之危害脅迫他人，致喪失自由意志不能抗拒者不同，最高法院
          著有六十七年臺上字第五四二號判例可資參照；又強盜罪之強暴、脅迫，
          衹須抑壓被害人之抗拒或使被害人身體上、精神上處於不能抗拒之狀態為
          已足，縱令被害人並無抗拒行為，仍於強盜罪之成立，不生影響（最高法
          院八十年臺上字第二五九八號裁判意旨參照）。而所謂強暴係指直接或間
          接對於他人之身體施以暴力，壓制被害人之抗拒，或使被害人處於不能抗
          拒之狀態之謂。被告前揭作案時，以持用質地堅硬及銳利之西瓜刀，致當
          時之被害人丙○○之自由意志遭抑制而無從抗拒，已如前述，則在客觀上
          亦已足使一般人身體上、精神上，處於不能抗拒之狀態，是被告之行為應
          該當於刑法強盜罪之構成要件，灼然至明。又被告前開作案所用之西瓜刀
          ，為質地堅硬、鋒利刀械，其顯足以攻擊人身，危及他人生命、身體安全
          而作為兇器使用，已堪認定。而被告所辯稱：純係用以防身云云，但其為
          強盜而自背後取出用以恫嚇被害人丙○○之情，已有前開錄影翻拍之連續
          照片在卷可考，是被告所辯防身云云，自難採信。且被告作案前未曾告知
          趙鴻傑欲向其借錢，亦已如前述，縱事後被害人趙鴻傑表示不予追究，然
          此僅係被害人事後宥恕，尚難據此即謂被告行為當時並無不法所有意圖甚
          明。
    （三）綜上所述，被告前開所為辯解並無強盜之意圖，無非事後卸責之詞，不足
          採信，本件事證明確，被告犯行堪以認定。
二、被告實施強盜行為時，所使用之西瓜刀一把，客觀上足以危及人之生命、身體，
    應屬兇器無誤。被告行為後，懲治盜匪條例業於九十一年一月三十日經總統公布
    廢止，刑法第三百三十條亦於同年一月三十日經總統公布修正施行，兩者並同時
    於同年二月一日分別失效及生效。而懲治盜匪條例於廢止前仍為有效，並非溯及
    失效，亦即被告行為時之適用法律為懲治盜匪條例，廢止前懲治盜匪條例第五條
    第一項第一款規定：「意圖為自己或第三人不法所有，以強暴、脅迫、藥劑、催
    眠術或他法，致使不能抗拒而取他人之物或使其交付者，處無期徒刑或七年以上
    有期徒刑。」修正後刑法第三百二十八條第一項規定：「意圖為自己或第三人不
    法之所有，以強暴、脅迫、藥劑、催眠術或他法，至使不能抗拒，而取他人之物
    或使其交付者，為強盜罪，處五年以上有期徒刑。」、第三百三十條第一項規定
    ：「犯強盜罪而有第三百二十一條第一項各款情形之一者，處七年以上有期徒刑
    。」，兩相比較以修正後刑法第三百二十八條第一項及第三百三十條第一項之規
    定對於被告較為有利，則被告所犯之強盜罪，依刑法第二條第一項前段之規定，
    應適用修正後刑法第三百二十八條第一項及第三百三十條第一項之規定論處（參
    見最高法院民刑庭總會決議）。核被告所為，係犯九十一年一月三十日修正後刑
    法第三百二十八條第一項及第三百三十條第一項之加重強盜罪。被告於強盜之際
    雖以舉動恫嚇丙○○而實施之行為，此應包括在強盜罪之強暴行為內，不另成立
    恐嚇危害安全罪（最高法院二十四年上字第四四○七號判例意旨參照）。公訴人
    未詳為審酌被告持西瓜刀強盜之犯行而認被告所為係犯刑法第三百二十八條之強
    盜罪，顯有未洽，應變更起訴法條。被告曾於民國八十八年十月十二日因偽造文
    書案件，經臺灣臺南地方法院判處有期徒刑四月確定，嗣因前犯逃亡罪（軍法）
    亦判處有期徒刑二年二月確定在案，遂由臺灣臺南地方法院裁定應執行有期徒刑
    二年五月確定在案，甫於八十九年七月十一日縮短刑期假釋出監，並於九十年三
    月七日假釋期滿執行完畢，有臺灣高等法院被告全國前案紀錄表及刑案資料查註
    紀錄表各一份在卷可稽，被告於受有期徒刑之執行完畢後，五年以內再犯本件有
    期徒刑以上之罪，為累犯，應依刑法第四十七條規定加重其刑。
三、公訴意旨另以：被告曾於九十年八月十六日凌晨二時許，頭戴其所有之全罩式安
    全帽，至位於臺中縣沙鹿鎮○○○街一號乙○○所經營之統一超商便利商店內，
    走近收銀台前，並以台語向乙○○大聲喝令「收銀機打開！」，而當場施以脅迫
    之手段，至使乙○○立即打開收銀機後即躲到牆角不敢出聲而不能抗拒，任由丁○○強取收銀機內現金四千六百元得逞後，旋迅速逃離現場，迨乙○○回神後發
    覺丁○○已逃逸無蹤，因認被告涉犯刑法第三百二十八條第一項之罪嫌。
四、按犯罪事實應依證據認定之，無證據不得推定其犯罪事實；復不能證明被告犯罪
    或其行為不罰者，應諭知無罪之判決，刑事訴訟法第一百五十四條、第三百零一
    條第一項分別定有明文。又事實之認定應憑證據，如未能發現相當證據，或證據
    不足以證明，自不能以推測或擬制之方法，以為裁判基礎，最高法院著有四十年
    台上字第八六號判例可資參照。事實審法院對於證據之取捨，依法雖有自由判斷
    之權，然積極證據不足證明犯罪事實時，被告之抗辯或反證縱屬虛偽，仍不能以
    此資為積極證據應予採信之理由，最高法院著有三十年上字第四八二號判例可資
    參照。另認定不利於被告之事實，須依積極證據，苟積極證據不足為不利於被告
    事實之認定，即應為有利於被告之認定，更不必有何有利之證據。且告訴人之告
    訴，係以使被告受刑事訴追為目的，是其陳述是否與事實相符，仍應調查其他證
    據以資審認。又被害人之陳述如無瑕疪，且就其他方面調查又與事實相符，固足
    採為科刑之基礎，倘其陳述尚有瑕疪，則在未究明前，遽採為論罪科刑之根據，
    即難認為適法（最高法院三十年上字第八一六號、四十年台上字第八六號、五十
    二年台上字第一三○○號、六十一年台上字第三○九九號分別著有判例可資參照
    ）。而所謂無瑕疪，係指被害人所為不利被告之陳述，與社會上一般生活經驗或
    卷存其他客觀事實並無矛盾而言，至所謂就其他方面調查認與事實相符，非僅以
    所援用之旁證足以證明被害結果為已足，尤須綜合一切積極佐證，除認定被告確
    為加害人之可能外，在推理上無從另為其他合理原因之假設，有不合於此，即不
    能以被害人之陳述做為論斷之證據。另按為訴訟上證明之資料，須通常一般之人
    均不致有所懷疑，而得確信其為真實之程度者，始得據為有罪之認定。倘其證明
    尚未達於此一程度，而有合理性懷疑存在時，即不得遽認被告犯罪，通觀最高法
    院七十六年度台上字第四九八六號、三十年上字第四八二號等判例所持一貫見解
    ，不難明瞭。
五、公訴人認被告涉犯上開犯行，無非係以被告之自白犯罪、被害人乙○○於警訊或
    偵審中之指述及證人張堡燃、己○○、巫文榮之證述及現場圖照片、前往、逃逸
    現場草圖一紙在卷，以為其論罪之依據。
六、訊據被告堅決否認前揭犯行，辯稱：伊跟本未作此件案件，在地方法院時乙○○
    出庭說沒有備案，是警察刑求伊才承認，伊確未曾犯上開案件等語。經查：
    （一）被告雖於九十一年三月十一日警訊時供承犯前開強盜犯行（見九十一年度
          偵字第五００二號卷第十頁反面），惟被告嗣後自九十一年三月二十八日
          起之偵查、原審審理暨本院調查、審理時均堅決否認有前開犯行，並均辯
          稱：伊當時僅說有配合而已，雖被告於九十一年三月十一日解還押所前由
          檢察官訊問時供稱警訊時所言實在（見同上偵查卷第二十一頁），惟亦僅
          係被告於借提外出查案後，檢察官所為之簡單訊問而已，不得遽此即認被
          告於偵查中亦坦供犯行，則被告於警訊時之自白即有瑕疵，尚難以其有瑕
          疵之警訊供述，作為論罪之依據。
    （二）而當時處理本案及製作警訊筆錄之警員張堡燃、己○○、巫文榮於原審法
          院訊問時均到庭否認有威嚇被告承認前開沙鹿鎮便利商店一案，並稱當日
          借提被告係為查證另件發生於沙鹿鎮美容店之搶案，於借提至警察局途中
          被告即坦承前開犯行，並由隨車警員載同被告前往沙鹿鎮該便利商店查證
          （以上見原審卷九十一年五月十日、五月二十四日筆錄），惟證人張堡燃
          、己○○、巫文榮證述係與被告在閒聊時被告自白說他另涉嫌沙廘這件搶
          案（見原審卷第三十八頁、第七十頁、第七十二頁），但警方曾立即要求
          被害人乙○○前來指認，亦無法當場指認之事實，亦據證人張堡燃結證在
          卷（見原審卷第三十八頁）。況案發當時乙○○並未向警方報案，亦經證
          人乙○○於本院調查時結證屬實（見本院卷九十一年八月二十一日訊問筆
          錄），被害人既未曾報案，復無法指認被告，自難僅依被告之自白而遽認
          被告上開犯行。另當時歹徒係戴全罩式安全帽要求乙○○打開收銀機，將
          錢搶走，而本院復要求乙○○當庭指認，乙○○不知道是否為庭上之被告
          ，不敢肯定係被告所為等情，亦據乙○○於本院調查時結證在卷（見本院
          九十一年八月二十一日筆錄），且被告身高為一六七、八公分，為被告供
          認在卷，而乙○○身高為一六八公分，當日之歹徒身高較其為高一點點之
          情，亦據乙○○結證明確，被告之身高至多與乙○○同高，而乙○○肯定
          歹徒較其為高，顯然就身高方面而論，尚無法認係被告所為。另現場位置
          照片三幀、前往、逃逸現場草圖一紙，均僅證明上開超商被搶，及歹徒行
          進之路線而已，亦無法作為被告犯罪之依據。
    （三）乙○○之超商裝有錄影機，有監錄鏡頭，惟案發當日所錄之畫面跳動，沒
          有影像，嗣後乙○○並將該捲錄影帶丟棄之事實，復據證人乙○○證述無
          訛（見九十一年度偵字五００二號卷第十三頁、本院九十一年八月二十一
          日筆錄），亦無法自乙○○所裝置之錄影帶設備，清楚、明確知悉係被告
          所為，自難僅憑其於警訊時之自白，而作為被告犯行之依據。
    （四）綜上所述，本案此部分查無確切之證據足以證明被告確有此部分之犯行，
          此外復查無其他積極證據足以證明被告有公訴人此部分所指訴之犯行，被
          告此部分之犯罪，即屬不能證明，惟因公訴人認此部分與被告前開論罪科
          刑之部分，有連續犯之裁判上一罪關係，爰不另為被告無罪之諭知，附此
          敘明。
七、原審對被告予以論罪科刑，固非無見，惟（一）被告僅於九十年九月十日上午五
    時三十分許，持西瓜刀對丙○○強盜財物，而原審判決仍認被告於九十年八月十
    六日凌晨二時許，對乙○○強盜財物，其事實之認定即有違誤。（二）被告係自
    收銀機及週轉金收銀機內共取得一萬二千八百元，業經丙○○證述甚為詳實，而
    原審法院僅認被告自一部收銀機取得上開一萬二千八百元，其事實之認定，亦有
    疏失。被告上訴空言否認前開犯行，指摘原判決此部分不當，雖無理由，惟原審
    判決既有上開可議之處，自屬無可維持，應由本院就此部分予以撤銷改判。爰審
    酌被告之犯罪動機，正值壯年，竟不思循正途賺取金錢，而訴諸暴力，以圖一己
    私利，且於清晨時刻，持客觀上足以危及人之生命、身體之器械，進入僅有一人
    看顧之便利商店，手段惡劣，嚴重影響社會治安，亦對被害人造成精神上恐懼甚
    鉅，惡性非輕，且犯罪後未能坦承犯行，惟其犯罪所得不高，雖未賠償損害但已
    取得商店主人趙鴻傑之諒解等一切情狀，量處如主文第二項所示之刑。至於被告
    強盜時所用之西瓜刀一把，雖為被告所有，但該把西瓜刀業已丟棄而滅失，不知
    其所在，又非違禁物，爰不為沒收之諭知，附此敘明。
據上論結，應依刑事訴訟法第三百六十九條第一項前段、第三百六十四條、第二百九
十九條第一項前段、第三百條、刑法第二條第一項前段、修正後刑法第三百三十條第
一項、第三百二十八條第一項、第四十七條，判決如主文。
本案經檢察官甲○○到庭執行職務。
中        華        民        國  九 十 一  年     九     月　　十八　  日
                                  臺灣高等法院臺中分院刑事第三庭
                                        審判長法　官　陳　朱　貴
                                              法  官　廖  柏  基
                                              法  官  胡  忠  文
右正本證明與原本無異。
如不服本判決應於收受送達後十日內向本院提出上訴書狀，其未敘述上訴之理由者並
得於提起上訴後十日內向本院補提理由書（均須按他造當事人之人數附繕本）。
                                              書記官  林  世  傑
中        華        民        國  九 十 一  年     九     月　　十九　  日
附錄本案論罪科刑法條全文：
刑法第三百三十條犯強盜罪而有第三百二十一條第一項各款情形之一者，處七年以上
有期徒刑。
前項之未遂犯罰之。
                                                                        Ｋ
